【裁判字號】    87,再易,9
【裁判日期】    890413
【裁判案由】    返還定金
【裁判全文】
臺灣高雄地方法院民事判決  八十七年再易字第九號
    再審原告  乙○○
    再審被告  甲○○
右當事人間請求返還定金事件，再審原告對於民國八十七年六月三十日本院八十七年
度簡上字第九０號第二審確定判決提起再審之訴，本院判決如左：
    主      文
再審原告之訴駁回。
再審訴訟費用由再審原告負擔。
    理      由
甲、再審原告方面：
一、聲明：求為判決：
  (一)原確定判決廢棄。再審被告應再給付再審原告新台（下同）七萬元，及自民國八
    十六年十二月二十四日起至清償日止，按週年利率百分之五計算之利息。
  (二)再審及前審之訴訟費用由再審被告負擔。
二、陳述：
  (一)原確定判決係以再審原告以契約未訂之事項，即「備齊印鑑章、印鑑證明書、訂
    立買賣契約」，定期催告再審被告履行，並以再審原告未於相當期限行主張解除
    兩造間之買賣契約，非屬有據為由，駁回再審原告請求在原第一審之訴。
  1.然按買賣不動產，因金額龐大，依一般習慣及社會通常經驗，買賣雙方均相當慎
    重，皆會簽訂買賣契約書面，故兩造未明文約定簽訂買賣書面契約，乃事理之然
    ，原確定判決竟以「兩造未約定簽訂書面買賣契約」，而認再審原告之解約不合
    法，駁回再審原告之請求，有違習慣及經驗法則，乃屬適用法規顯有錯誤。
  2.再審原告曾於八十七年二月十日發函催告再審被告交付系爭房屋，再審原告同時
    付清價金餘款，未見履行，再審原告及於八十七年二月十四日發函解除系爭買賣
    契約，兩造間買賣契約既已解除，再審被告自應將所受定金返還。又再審被告於
    八十七年三月二十六日審理時，曾明確表示「縱使上訴人（即再審原告）現在願
    意付款也不賣」，當時受命法官亦問再審原告「是否願意再買」，再審原告亦表
    示「雙方已鬧成這樣，無法繼續再購買」，是兩造間買賣契約已雙方解約意思表
    示合致而解除，故再審被告自應依民法第二百五十九條規定，返還再審原告定金
    七萬元，原確定判決不適用合意解除之規定，而駁回再審原告之請求，亦屬適用
    法規顯有錯誤，則依民事訴訟法第四百九十六條第一款適用法規顯有錯誤之規定
    ，自得提起再審之訴。
  (二)又原確定判決，就上述兩造於審理中合意解除之意思合致，漏未斟酌，此點顯足
    以影響判決之結果，則如經斟酌即可受較有利之裁判，原確定判決均未予斟酌，
    自得依民事訴訟法第四百九十六條第一款、第四百九十七條規定，提起再審之訴
    。
三、證據：提出鈞院八十七年度簡上字第九０號民事判決、收受判決信封各一件為證
    。
乙、再審被告方面：
一、聲明：求為判決駁回再審原告之訴，訴訟費用由再審原告負擔。
二、陳述：當時契約係口頭約定，對造應於一個月內，繳清餘款辦理過戶，但對造未
    依約履行，我申請調解，調解不成立，有證人蔡少卿為證，因對造違約不付尾款
    ，沒收定金，原確定判決正確。
三、證據：未提出。
丙、本院依職權調取本院八十七年度簡上字第九０號返還定金民事卷宗參考。
    理      由
一、本件原判決雖因不得上訴，而於判決宣示日八十七年六月三十日確定，然再審原
    告係於八十七年七月十七日始收受原判決，依常理而言，收受原判決研讀後，方
    能知悉再審理由之有無，應合於再審理由知悉在後之情形，其提起再審之訴之法
    定期間應自收受判決日即八十七年七月十七日起算，業經本院調取該卷查證明確
    ，則再審原告於八十七年八月十一日向本院提起再審之訴，尚未逾民事訴訟法第
    五百條第一項所定法定再審期間，其起訴程序係屬合法，先予敘明。
二、按再審之訴，顯無再審理由者，得不經言詞辯論，以判決駁回之，民事訴訟法第
    五百零二條第二項定有明文。
三、本件再審原告係主張有如上所述事實欄所述之再審事由，而認原確定判決有適用
    法規顯有錯誤之違法，惟經本院調查結果，認原確定判決尚無再審原告所主張之
    適用法規顯有錯誤之情形，亦無就足以影響於判決之重要證物漏未斟酌之情形，
    再審原告提起再審之訴，顯無再審理由，應予駁回，茲就再審原告之主張何以不
    足採，說明本院之判斷意見如後：
  (一)有關訂立不動產買賣契約是否應以書面部分：
    按當事人互相表示意思一致者，無論其為明示或默示，契約即為成立，民法第一
    百五十三條第一項定有明文。又當事人締結不動產買賣之債權契約，倘當事人對
    對買賣價金及標的物之必要之點意思一致，契約即為成立，其契約本不以要式為
    必要，最高法院四十年台上字第一四八二號判例參照。經查，原確定判決認定再
    審原告向再審被告購買所有門牌號碼高雄市○○區○○路一三六巷十六弄一號未
    保存登記房屋，約定價款一百四十七萬元，再審被告已於八十六年九月十四日收
    受再審原告所交付定金七萬元之事實，業據再審原告提出收據一紙，且為再審被
    告所不爭，而原確定判決既經調查結果，認本件兩造之買賣契約僅係口頭約定，
    談成時，上訴人（即再審原告）即付定金於被上訴人（即再審被告），當時說好
    一個月時間處理交屋，第一次應拿四十萬元，上訴人（即再審原告）說時間未到
    ，第二次要拿八十萬元，上訴人又說擔心被上訴人（即再審被告）回大陸，業經
    證人即仲介兩造買賣之蔡少卿在本院八十七年度簡上字第九０號案件審理中證述
    無訛（見該卷內八十七年三月二十六日準備程序筆錄），依其證言觀之，僅就付
    款及交屋期限有所約定，則對於「再審被告應再備齊印鑑章、印鑑證明書等資料
    ，與再審原告訂立書面買賣契約」乙節，確實並未有約定，因此不採再審原告之
    主張，則當係原確定判決依職權斟酌取捨證據認定之結果，再審原告亦未能證明
    兩造有上開約定，而不動產買賣之債權契約，基於契約自由之原則，本不以訂立
    書面為必要，業如前述，故原確定判決以蔡少卿之證言為認定之依據，即無違誤
    ，再審原告此部分再審理由，尚非可採。
  (二)有關再審原告主張解除契約是否合法部分：
    再審原告主張其於原第一審言詞辯論終結前，雖未明確表示解除契約，然提起第
    二審上訴後，業已定期催告，主張解除本件買賣契約，買賣契約應已解除，再審
    被告應依民法第二百五十九條規定，返還所受定金。然契約解除權之發生，有意
    定解除權及法定解除權二種，自以合於前開解除權發生要件之當事人一方主張解
    除契約，其解除始為合法。本件兩造對於「再審被告應再備齊印鑑章、印鑑證明
    書等資料，與再審原告訂立書面買賣契約」乙節，既未有約定，則再審原告於約
    定之付款期限即八十六年十月十五日屆至時，另以擔心再審被告返還大陸地區為
    由而猶豫不為付款，自係違反兩造之約定，乃屬違約之一方當事人，其猶以兩造
    未約定之前開「再審被告應再備齊印鑑章、印鑑證明書等資料，與再審原告訂立
    書面買賣契約」等情，定期催告再審被告履行原契約所無之義務，並以再審被告
    未於其所定相當期限履行訂立系爭買賣契約書面為由，主張解除兩造間之買賣契
    約，其解除契約自不合法，原審以再審原告之解除契約既不合法，則其依據解除
    契約回復原狀之法律關係，請求再審被告返還定金並加給法定利息為無理由，並
    無不當，再審原告進而質疑原確定判決適用法規有錯誤，其法律上見解，尚有誤
    解。
  (三)有關再審原告主張契約業經兩造於訴訟中合意解除部分：
    所謂當事人兩造合意解除契約，乃兩造就契約之解除，雙方達成意思一致而言，
    本件再審被告於八十七年三月二十六日審理時，固曾明確表示「縱使上訴人（即
    再審原告）現在願意付款也不賣」，再審原告亦表示「雙方已鬧成這樣，無法繼
    續再購買」，惟再審被告不願繼續履行契約，主張沒收定金，其原因乃係再審原
    告未依約給付尾款，再審原告拒絕履行尾款給付，乃主張再審被告應履行兩造未
    約定「再審被告應再備齊印鑑章、印鑑證明書等資料，與再審原告訂立書面買賣
    契約」之條件，縱認二者均有解除契約之意思，然亦因所主張解約之原因不同，
    不得謂係合意解除，況此合意解除，並未據再審原告於原審主張，原確定判決未
    予適用，非適用法規顯有錯誤，亦非漏未審酌，且縱經審酌亦不影響於原確定判
    決結果，故再審原告指原確定判決適用法規顯有錯誤，且就合意解除漏未斟酌、
    顯足以影響判決之結果，其所執法律見解，亦有誤解。
四、如上所述，再審原告所主張之再審事由，本院經斟酌結果，認尚難謂有民事訴訟
    法第四百九十六條第一項第一款、第四百九十七條所示之適用法規顯有錯誤、足
    以影響判決之重要證物漏為斟酌之情形，其提起再審，顯無理由，爰依前開法條
    規定，予以駁回之。
五、據上論結，本件再審原告之訴為無理由，依民事訴訟法第五百零二條第二項、第
    七十八條，判決如主文。
中      華      民      國    八十九    年      四      月     十三     日
                              臺灣高雄地方法院民事第一庭
~B審判長法官  鄭月霞
~B法      官  黃蕙芳
~B法      官  郭貞秀
右為正本係照原本作成。
本判決不得上訴。
中      華      民      國    八十九    年      四      月     十三     日
~B法院書記官  胡美儀


司法院資訊處製作；財團法人民間司法改革基金會備份。
